【裁判字號】    92,訴緝,127
【裁判日期】    920908
【裁判案由】    水利法
【裁判全文】
臺灣板橋地方法院刑事判決                        九十二年度訴緝字第一二七號
    公  訴  人  臺灣板橋地方法院檢察署檢察官
    被      告  甲○○
右列被告因違反水利法案件，經檢察官提起公訴（九十年度偵字第六八○六號），本
院判決如左：
    主  文
甲○○共同違反主管機關為保護水道，禁止在行水區內傾倒廢土之規定，致生公共危
險，處有期徒刑肆月，如易科罰金，以佰元折算壹日。
    事  實
一、甲○○於民國（下同）八十二年三月五日透過年籍不詳之胡友仁，僱用陳安敏駕
    駛車號ＧＩ─八八三號、劉訓修駕駛ＧＩ─七八五號、陳永龍駕駛ＧＥ─０二六
    號大貨車（陳安敏、劉訓修、陳永龍三人均另行審結），自台北縣板橋市○○路
    ○段溪洲農會辦事處旁之建築工地承載營建廢土，渠等明知主管機關為保護水道
    ，禁止在行水區內傾倒廢土足以妨害水流之行為，竟仍基於共同犯意之聯絡，由
    甲○○、胡友仁指示陳安敏、劉訓修、陳永龍駕駛上開大貨車將所載之營建廢土
    運至臺北縣板橋市○○路○段中溪洲大漢溪垃圾場管理站附近之河川地行水區內
    （土地位置坐落臺北縣板橋市○○段六０六地號、六一九至六二八地號、六四０
    至六四三地號之範圍內）傾倒，而共同違反主管機關為保護水道，應禁止在行水
    區內傾倒廢土之事項，致使減少通水斷面，造成水位壅高，影響水流，若遇颱洪
    期間遭洪水沖刷流失，將造成下游河道淤積，淤塞排水渠道或抽水站出水口，影
    響防洪設施之運轉，危及下游民眾之生命財產安全，致生公共危險。嗣於八十二
    年三月五日晚上十時二十分許，陳安敏、劉訓修、陳永龍分別駕駛上開大貨車載
    運廢土進入上開行水區內，於陳永龍傾倒完畢，陳安敏、劉訓修未及傾倒時，為
    台北縣板橋市公所清潔隊稽查人員會同員警當場查獲（嗣甲○○經通知到達現場
    後，與陳安敏、劉訓修及陳永龍等人為阻止稽查取締另犯妨害公務罪部分，業經
    另案判決確定）。
二、案經台北縣政府警察局板橋分局報請臺灣板橋地方法院檢察署檢察官偵查，檢察
    官就妨害公務犯行部分提起公訴經判決確定後，臺灣板橋地方法檢察署檢察官另
    行偵查起訴。
    理  由
一、訊據被告甲○○矢口否認涉有上開犯行，辯稱：司機是胡友人僱用的，當時是受
    胡友人通知才到現場，且司機所倒應該是細砂，不是廢土云云。經查：
（一）被告僱用司機陳安敏、劉訓修、陳永龍載運台北縣板橋市○○路○段溪洲農會
      辦事處旁之建築工地廢土前往臺北縣板橋市○○路○段中溪洲大漢溪垃圾場管
      理站附近之河川地行水區傾倒一節，業據被告於警訊中供承明確，其供稱：「
      是一名大卡車司機打行動電話給我，告知事情，我才去處理」、「其中三名卡
      車司機駕駛的ＧＩ─七八五號、ＧＩ─八八三號、ＧＥ─０二六號，是我僱用
      承載板橋市○○路○段溪洲農會辦事處旁建築工地，承運廢土至該處傾倒」，
      「（問：一部大卡車傾倒廢土到該處需要多少錢？）要五百元，現不要錢，地
      主給人回填」、「（問：你用廢土去回填，有無土方證明？）沒有」等語（見
      卷附八十二年度偵字第五一四○號影印卷第五頁、第七頁、第八頁）。又查卡
      車司機陳永龍於偵查中供承：「我們將建築基地挖出之廢土，載往大觀路二段
      中溪洲行水區內之土坑內，那天尚有陳安敏、劉訓修、吳恭平均有倒土，倒一
      車約七百至一千元左右」等語（見偵查卷第二十七頁正面）、其於本院審理中
      亦供承：「當時是胡姓包商請我們去載廢土，傾倒地點是姓胡的講的」、「胡
      姓包商與甲○○關係不清楚，是事發後才知道他們是一起的」等語（見本院九
      十二年二月二十日訊問筆錄）。再查司機陳安敏、劉訓修、陳永龍於八十二年
      三月五日載運廢土前往臺北縣板橋市○○路○段中溪洲大漢溪垃圾場管理站附
      近之河川地行水區傾倒，為臺北縣板橋市公所稽查人員當場查獲後，被告（當
      時擔任板橋市聚安里里長）經通知後夥同其他不詳之人約二十餘人到達現場，
      請求稽查人員江燦坤等人予以寬容遭拒，竟公然對依法執行職務之江坤燦等人
      當場侮辱、脅迫，嗣經臺北縣政府警察局板橋分局大觀派出所員警帶回處理，
      惟因水利課人員相關資料未齊備，經員警請回，至八十二年三月九日始經臺北
      縣政府警察局板橋分局刑事組通知至警局製作筆錄等情，業經臺灣高等法院八
      十三年度上訴字第四八六號確定判決事實欄記載明確，並有卷附八十二年度偵
      字第五一四○號影印卷第五頁之警訊筆錄在卷可稽，衡諸常情，被告案發時既
      為板橋市聚安里里長，亦屬服務公職之人，倘僅係臨時受請託至現場關切，理
      應居間協調處理，本人何須於請託不成後進而對稽查人員侮辱、脅迫，足見其
      與被查獲傾倒廢土之司機關係非比尋常，且被告既係於案發時經員警以移送資
      料未齊備為由請回，而未即時製作筆錄，於四日後始經員警通知自行至警局製
      作筆錄，是其顯有充分時間準備受訊時陳述之內容，惟其仍於警訊中自承係其
      僱用車號ＧＩ─七八五號、ＧＩ─八八三號、ＧＥ─０二六號（即陳安敏、劉
      訓修、陳永龍所駕駛）大貨車載運廢土等語，並能明確指出廢土來源之工地及
      傾倒廢土之代價，亦徵其警訊中所述非虛。綜上各情以觀，足認被告於警訊中
      之自白與事實相符，應堪採信，其事後空言否認陳安敏、劉訓修、陳永龍為其
      僱用，無非卸責之詞，尚非足採。
（二）再查，司機陳永龍於偵查、及本院審理中供承係在載運廢土至大觀路二段中溪
      洲行水區內傾倒等語（見偵查卷第二十七頁正面、本院九十二年二月二十日訊
      問筆錄），證人即臺北縣板橋市公所公害防治美化環境聯合執行中心稽查隊長
      江坤燦於偵查中亦證稱：「我們開箱型車巡查，我們發現現場有人在倒廢土，
      有怪手整地，我就聯絡執行小組板橋分局派警備隊來」、「尾隨他們最後一部
      車ＧＩ─八八三號車進去，看他們開始作業，我們就開燈取締」、「現場一次
      查獲五部車，查獲時甲○○在場，還當我們的面叫司機不要承認，要等律師來
      」、「四部車上有廢土，一部已經倒完」、「已倒的是泥漿，另四部裝的不是
      細砂，混著土，不是建築用的砂」、「不是細砂，是工地挖出的廢土」、「旁
      邊雖有砂石場，但那時已休息，而且二條路不同地方，不可能走錯路」等語（
      見八十二年度偵字第五一四○號影印卷第七十五頁、第七十六頁、第七十八頁
      、第七十九頁），其於本院審理中亦證稱：「查獲時有四台卡車，另外還有其
      他的挖土機，一台卡車是空的，另外三台上面有載土，土應該是地下室的土，
      是工程廢土，還可以看到有含水的泥漿，不是細沙」、「（問：現埸旁邊是否
      有個砂石場？）沒有。砂石場在浮洲橋旁，不是在現場，現場已經距離河水很
      近了，當時是因為附近的居民檢舉，所以才到現場處理、「卡車上的廢土即是
      挖地下室地基時的廢土，當時我們幾乎天天去取締傾倒的廢土，所以對於廢土
      或是工程用的細沙，我可以區分的出來」等語（見本院九十二年四月三日訊問
      筆錄）。足見司機陳永龍、陳安敏、劉訓修為警查獲時，係載運建築廢土前往
      現場傾倒，被告辯稱司機應係載運建築用細砂，並非廢土云云，不足採信。
（三）本案傾倒廢土之地點，係在臺北縣板橋市○○路○段中溪洲大漢溪垃圾場管理
      站附近之河川地，土地位置係坐落臺北縣板橋市○○段六０六地號、六一九至
      六二八地號、六四０至六四三地號之範圍內，而該地點自八十年起即位於行水
      區內之事實，有臺北縣政府九十年六月十三日九十北府工水字第一九八○八九
      號函及臺北縣板橋地政事務所九十年五月十日第五二七號土地複丈成果圖，及
      現場照片十二幀、勘驗筆錄附於偵查卷可按。又在上址行水區內傾倒廢土已有
      將減少通水斷面，造成水位壅高，影響水流，連帶造成河川整治之困擾，若遇
      颱洪期間洪水沖刷流失，將造成下游河道淤積，淤塞排水渠道或抽水站出水口
      ，影響防洪設施之運轉，危及下游民眾之生命財產安全等節，有臺北縣政府九
      十二年三月十一日北府水防字第○九二○○九二三一九號函一件在卷可憑。按
      修正前水利法第九十二條之一第一項後段所謂「致生公共危險」，固以實際上
      須有具體危險之發生為要件，而屬具體危險犯；但此所謂具體危險，指客觀上
      業已具備公共危險之狀態為已足，不以已經發生危害為必要；其具體危險之存
      否，仍應依社會一般之觀念，客觀的予以判定。即依其妨礙水流之具體情況，
      視其一般上是否有使水流改道、侵蝕護岸而影響附近住家安全之虞，以決定其
      危險之有無，非必已使堤岸潰缺，人、畜、房屋淹沒，始得謂其危險已發生（
      最高法院七十四年台上字第三九五八號判例意旨參照）。查被告僱用司機傾倒
      廢土之地點在行水區內，且已經距離河水很近之事實，業據證人江坤燦於本院
      審理中證述屬實（見本院九十二年四月三日訊問筆錄），是其於上開地點傾倒
      廢土，又未為任何防護措施，自足以影響水流，造成下游河道淤積，影響防洪
      設施之運轉，危及下游民眾之生命財產安全，已致生公共危險無疑。
（四）綜上所述，被告前開所辯，不足採信。本件事證已臻明確，被告違反水利法犯
      行，洵堪認定。
二、按水利法業經於九十二年二月六日修正公布並施行，舊法第七十八條第一項第三
    款禁止在行水區內傾倒廢土之規定，修正規定為新法第七十八條第五款禁止在河
    川區域內棄置廢土。又舊法第九十二條之一規定：「違反第七十八條第一項各款
    情形之一者，除通知限期回復原狀、清除或廢止違禁設施外，處六千元以上三萬
    元以下罰鍰；因而損害他人權益者，處三年以下有期徒刑、拘役或科或併科四千
    元以上兩萬元以下罰金；致生公共危險者，處五年以下有期徒刑，得併科六千元
    以上三萬元以下罰金」，修正新法刪除第九十二條之一，另規定違反新法第七十
    八條第五款之規定者，應依新法第九十二條之二第五款規定，處以罰鍰；另於新
    法第九十四條之一第一項規定：「有第九十二條之二至第九十二條之五、第九十
    三條之二或第九十三條之三規定情形之一，致生公共危險者，處五年以下有期徒
    刑，得併科新臺幣五十萬元以上五百萬元以下罰金」，是被告行為後法律已經變
    更，比較新舊法規定，以舊法規定有利於被告，是應依刑法第二條第一項但書之
    規定，適用舊法之規定。核被告甲○○所為，係違反修正前水利法第七十八條第
    一項第三款禁止在行水區傾倒廢土之規定，因而致生公共危險，應依同修正前法
    第九十二條之一第一項後段論處。被告與年籍不詳之胡友仁及司機陳安敏、劉訓
    修、陳永龍間，有犯意之聯絡及行為之分擔，均為共同正犯。爰審酌被告之素行
    、智識程度，其等傾倒廢土在行水區，妨害水流，危害公共安全程度非輕，及被
    告犯罪後之態度等一切情狀，量處如主文所示之刑。又被告犯罪後刑法第四十一
    條，亦已於九十年一月十日公布修正，並於同年月十二日實施，比較新舊法之規
    定，以裁判時之新法較有利於被告，依刑法第二條第一項前段規定，應適用裁判
    時修正後之刑法第四十一條第一項規定，諭知易科罰金之折算標準，以示懲儆。
據上論斷，應依刑事訴訟法第二百九十九條第一項前段，修正前水利法第七十八條第
一項第三款、第九十二條之一第一項後段，刑法十一條前段、第二條第一項前段、但
書、第二十八條、修正後第四十一條第一項前段，罰金罰鍰提高標準條例第一條前段
、第二條，判決如主文。
本案經檢察官侯靜雯到庭執行職務。
中      華      民      國    九十二    年      九      月      八      日
                                      臺灣板橋地方法院刑事第四庭
                                          法  官  白  光  華
右正本證明與原本無異。
如不服本判決，應於判決送達後十日內，向本院提出上訴狀。
                                          書記官  陳  靜  怡
中      華      民      國    九十二    年      九      月      八      日
附錄本案論罪科刑法條全文：
修正前水利法第七十八條：
主管機關為保護水道，應禁止左列事項：
一、在行水區內建造、種植、堆置、挖取，或設置遊樂設施、豎立廣告牌、傾倒廢棄
    物，足以妨礙水流之行為。
二、在行水區內圍築魚塭、插、吊蚵及其他養殖行為。
三、在行水區內擅採砂石、堆置砂石或傾倒廢土。
四、在距堤或堤防附屬建造物四週規定之距離內，耕種或挖取泥砂磚石等物。
五、在堤身及其附屬建造物墾種、放牧，或設置有害之建造物，或在堤身指定通路外
    行駛車輛、牲畜。
六、毀損或擅移水利建造物或設備。
七、擅自啟閉水門、閘門或管制設備。
八、擅自鏟伐堤身草皮、樹木。
九、其他有礙水道防之行為。
前項第四款規定之距離，由主管機關定之。
修正前水利法第九十二條之一：
違反第七十八條第一項各款情形之一者，除通知限期回復原狀、清除或廢止違禁設施
外，處六千元以上三萬元以下罰鍰；因而損害他人權益者，處三年以下有期徒刑、拘
役或科或併科四千元以上兩萬元以下罰金；致生公共危險者，處五年以下有期徒刑，
得併科六千元以上三萬元以下罰金。
前項行為人，未在限期內回復原狀、清除或廢止違禁設施者，得按日處罰鍰致回復原
狀、清除或廢止違禁設施完竣之日止；其情節重大者，得沒入其違禁設施及機具。


司法院資訊處製作；財團法人民間司法改革基金會備份。
